【裁判字號】    99,重訴,415
【裁判日期】    991230
【裁判案由】    侵權行為損害賠償
【裁判全文】
臺灣板橋地方法院民事判決             99年度重訴字第415號
原      告  楊歸宜
            楊巧倩
上二人共同
訴訟代理人  黃勝文律師
            彭珮瑄律師
被      告  楊森鴻
                        樓
訴訟代理人  蕭琪男律師
上列當事人間請求損害賠償事件，經本院於民國99年12月16日言
詞辯論終結，判決如下：
    主  文
被告應各給付原告新臺幣壹佰貳拾萬元，及均自民國九十九年九
月十五日起至清償日止，按年息百分之五計算之利息。
原告其餘之訴駁回。
訴訟費用由被告負擔五分之二；餘由原告負擔。
本判決第一項於原告各以新臺幣肆拾萬元為被告供擔保後，得假
執行。惟被告如各以新臺幣壹佰貳拾萬元為原告供擔保，得免為
假執行。
原告其餘假執行之聲請駁回。
    事實及理由
一、原告起訴主張：緣被告長年懷疑被害人楊戴月雀有外遇，多
    次發生爭執，民國97年9 月1 日中午，被告再度誣指楊戴月
    雀有外遇而與之爭吵不休，嗣竟於同日18時53分持水果刀，
    待楊戴月雀沐浴完畢走出浴室時，往楊戴月雀左胸部位猛刺
    一刀，楊戴月雀隨即倒地，傷口深達14公分，水果刀刀柄與
    刀身斷成2 截，雖經送醫急救仍因左胸單面刃刺創造成心包
    膜填塞和左肋膜腔出血，同日20時55分許出血性休克死亡，
    全案經臺灣高等法院98年度上訴字第941 號判決，判處被告
    10 年 有期徒刑在案。原告為被害人楊戴月雀之女兒，自小
    即極為倚賴母親，母女親情甚篤，正待報答母親養育之恩，
    卻因被告之故意侵權行為，致原告突遭喪母之痛，打擊極大
    、身心交瘁、難以釋懷，至今只要聽聞救護車之警鳴聲，即
    會憶起亡母所受之痛苦而徹夜無法成眠，更看見疑似被告般
    身影之人，即開始顫抖感到害怕，是以對原告日常生活造成
    嚴重影響；惟事情發生之後，被告非但未為反省，且無絲毫
    悔意並一再侮辱被告母親，又謾罵原告2 人不聽話，此情此
    景猶如雙重打擊，致原告各受有500 萬元之非財產上損害。
    為此，依據侵權行為法則，求命被告各給付原告500 萬元，
    及自起訴狀繕本送達翌日起至清償日止，按年息百分之5 計
    算之利息。並陳明願供擔保，請准宣告假執行等語。
二、原告對被告抗辯之陳述：
  (一)被告之陳詞均屬臨訟矯飾之情，事實上自被告被交保時起即
    故態復萌，其稱與被害人恩愛、相互扶持等語，乃虛言推託
    之詞，不足為採。
  (二)按民法第339 條規定，因故意侵權行為而負擔之債，其債務
    人不得主張抵銷，從而被告不得主張抵銷，況被告既未表示
    有何請求之權利、依據，又計算之準則為何均無從得知，故
    被告之抵銷抗辯不足為採。
  (三)被告為教師退休，月退俸每月約可領4 萬8000元、優利存款
    每月約1 萬4000元，是每月計約有6 萬2000元之收入，被告
    無不能維持生活之情況，自與民法受扶養之要件未合，原告
    沒有扶養被告之義務。
三、被告則以：
  (一)不法侵害他人之人格權，被害人受有非財產上損害，請求加
    害人賠償相當金額之慰撫金時，法院對於慰撫金之量定，應
    斟酌實際加害情形，所造成之影響、被害人精神上痛苦之程
    度、雙方之身分、地位、經濟狀況及其他各種情形，以核定
    相當之數額。本件被告係一時激憤、失慮才鑄成大錯，況伊
    已自首認罪，願入監服刑、悔過自新，且其與被害人結褵40
    餘年，對喪妻之痛並不亞於原告。
  (二)原告不念被告對其養育之恩，亦未慮及被告喪妻之苦痛，僅
    為金錢即不惜對被告爭訟，可曾符合為人子女之道，有何人
    倫可言。
  (三)被告養育原告從出生至成年，精神之付出非筆墨所能形容，
    期間擔心原告受飢受凍、生病未癒、課業落後、終身大事等
    ，耗盡心力、嘔心瀝血，是被告可向請求原告精神慰撫金每
    人500 萬元，2 人計1000萬元。此外，原告應扶養被告到老
    死（算至男性平均75.9歲），每人67萬6472元，2 人共135
    萬2854元。
  (四)原告在平日及過年過節均不聞不問，對被告視如陌生路人，
    令人痛心，如椎心如刺骨，精神痛苦萬分，且98年6 月間原
    告向鈞院聲請98年度家護字第1046號保護令，並未安排被告
    住處，欲將被告逐出4 樓家門自生自滅，就如此對簿公堂苦
    不堪言，是請求原告每人應給付伊精神慰撫金300 萬，2 人
    共600 萬元。
  (五)為此，請求駁回原告之訴。如受不利判決，願供擔保請准宣
    告免為假執行等語。
四、兩造不爭執之事實：
  (一)被告楊森鴻與被害人楊戴月雀為夫妻育有3 名子女，原告2
    人即為被告與被害人所生之女。
  (二)被告97年9 月1 日持水果刀刺向被害人楊戴月雀左胸，致楊
    戴月雀心包膜填塞和左肋膜腔出血休克死亡乙事，全案經臺
    灣高等法院98年度上訴字第941 號判決，判處10年有期徒刑
    在案。
五、原告主張被告長年懷疑被害人楊戴月雀有外遇，多次發生爭
    執，民國97年9 月1 日中午，被告再度誣指楊戴月雀有外遇
    而與之爭吵不休，嗣竟於同日18時53分持水果刀，待楊戴月
    雀沐浴完畢走出浴室時，往楊戴月雀左胸部位猛刺一刀，楊
    戴月雀隨即倒地，傷口深達14公分，水果刀刀柄與刀身斷成
    2 截，雖經送醫急救仍因左胸單面刃刺創造成心包膜填塞和
    左肋膜腔出血，同日20時55分許出血性休克死亡，案經臺灣
    高等法院98年度上訴字第941 號判處被告10年有期徒刑在案
    等情，已據原告提出臺灣高等法院98年上訴字第941 號刑事
    判決影本1 份附卷可稽，且為被告所不爭執，堪信為真實。
六、按「因故意或過失，不法侵害他人之權利者，負損害賠償責
    任。」「不法侵害他人致死者，被害人之父、母、子、女及
    配偶，雖非財產上之損害，亦得請求賠償相當之金額。」民
    法第184 條第1 項前段、第194 條分別定有明文。本件原告
    為被害人楊戴月雀之女，有其等之戶籍謄本在卷可按。被告
    不法侵害原告之母楊戴月雀致死，原告自得依上開規定請求
    被告負賠償之責。茲將原告請求賠償之非財產上之損害，析
    述如下：
  (一)本件原告之母因被告上述之故意侵權行為而死亡，原告二人
    遽失慈母，受此打擊，精神上必感受極大痛苦，其二人請求
    非財產上之損害，洵屬有據。原告楊歸宜之學歷為大專畢業
    ，月入3 萬餘元；楊巧倩為高中畢業，月入4 萬餘元，被告
    則為台北師範學院畢業，每月退休金及優利存款收入62,000
    元，為兩造所不爭執，又經本院依職權調取兩造稅務電子閘
    門財產所得調件明細表，原告楊歸宜97年度薪資、股利及利
    息所得為445,485 元，98年度為414,176 元，於臺北縣三峽
    鎮及板橋市各有一棟房屋、土地，並有汽車1 輛、投資3 筆
    共計189, 29 0 元。楊巧倩97年度薪資、股利及利息收入為
    304,807 元，98年為297,642 元，於臺北縣三峽鎮及板橋市
    各有1 棟房屋、土地，並有投資2 筆共計304,000 元。被告
    於臺北縣鶯歌鎮及新竹市各有一棟房屋，另於竹東鎮有1 筆
    土地，97年度租賃及利息所得為597,280 元，98年租賃及利
    息所得為528,323 元，有該調件明細表附卷可參，且為兩造
    所不爭執，是上開各節皆堪信為真正。
  (二)本院審酌兩造之身分、地位、經濟能力、教育程度、原告所
    受痛苦程度等情節，認原告請求被告賠償之非財產上損害，
    各以120 萬元為適當，原告各請求500 萬元，核屬過高，超
    過部分，不應准許。
七、至於被告雖抗辯稱其對原告二人自小扶養之費用，每人以43
    5 萬元計算，原告應返還被告；又原告生病、出嫁等，被告
    擔心受怕，受有精神損害，原告每人應賠償被告精神慰撫金
    各500 萬元；另原告應扶養被告至老死為止，原告每人應給
    付被告生活費用676,427 元；又原告二人不孝，令被告痛心
    ，精神痛苦萬分，被告得請求原告每人給付精神慰撫金300
    萬元。此外，原告於98年6 月間向鈞院聲請98年度家護字第
    1046號保護令，案經駁回，被告受有精神上之痛苦，請求原
    告各給付被告精神慰撫金300 萬元，被告就上開請求之金額
    與原告之請求主張抵銷云云，然為原告所否認，辯稱：被告
    係因故意侵權行為而負擔之債，依民法第339 條規定，其債
    務人不得主張抵銷，且被告既未表示有何請求之權利、依據
    ，又計算之準則為何均無從得知，又被告領有退休金及優利
    存款，每月收入62,000元，並無不能維持生活之情況，自與
    民法受扶養之要件未合，故被告之抵銷抗辯不足為採等語。
    經查：按因故意侵權行為而負擔之債，其債務人不得主張抵
    銷，民法第339 條定有明文。本件被告故意殺害原告之母，
    為臺灣高等法院98年度上訴字第941 號刑事判決所認定，且
    為被告所不爭，原告對被告之損害賠償請求權，係被告因故
    意侵權行為而負擔之債，依上開民法規定，被告不得主張抵
    銷。再者，被告為原告之父親，依民法第1114條規定，負有
    扶養義務，則被告從小扶養原告既為法定之義務，其請求返
    還扶養費及精神慰撫金，自屬無據。另被告指原告2 人不孝
    部分，及究受有何損害，均未據被告舉證證明之，且其請求
    權基礎為何？亦未見敘明，此部分主張抵銷亦無足採。又受
    扶養權利者，以不能維持生活而無謀生能力者為限。前項無
    謀生能力之限制，於直系血親尊親屬不適用之。民法第1117
    條定有明文。故直系血親受扶養權利者，以不能維持生活者
    為限。查本件被告為教師退休，其退休金及優利存款，每月
    收入為62,000元，且被告有上開所述之房屋及土地，並有租
    賃及利息所得，其並非不能維持生活者，其請求原告給付扶
    養費並主張抵銷，亦無理由。末按被告主張原告對其向本院
    聲請核發保護令，致其受有精神損害部分，亦未據被告舉證
    證明之，其請求抵銷，亦屬無據，併此敘明。
八、從而，原告依民法侵權行為之法律關係，於請求被告各給付
    120 萬元，及自99年9 月15日（起訴狀繕本送達翌日）起至
    清償日止，均按年息百分之5 計算之利息之範圍內，為有理
    由，應予准許；逾此部分之請求，為無理由，應予駁回。兩
    造均陳明願供擔保，請准宣告假執行或免為假執行，核原告
    勝訴部分，尚無不合，爰酌定相當金額分別准許之。至原告
    敗訴部分，其假執行之聲請失所附麗，應併予駁回。
九、本件事證已臻明確，兩造其餘主張、陳述及所提之證據暨攻
    擊防禦方法，經本院審酌後，認均與本案判斷結果無影響，
    毋庸再予一一審酌，附此敘明。
十、結論：原告之訴為有一部理由，一部無理由，依民事訴訟法
    第79條、第390 條第2 項、第392 條第2 項，判決如主文。
中    華    民    國    99    年    12    月    30    日
                  民事第三庭    法  官  林錫凱
以上正本，係照原本作成。
如對本判決上訴，須於判決送達後20日內向本院提出上訴狀。如
委任律師提起上訴者，應一併繳納上訴審裁判費。
中    華    民    國    99    年    12    月    30    日
                                書記官  羅麗娟

司法院資訊處製作；財團法人民間司法改革基金會備份。
